【裁判字號】    94,簡上,139
【裁判日期】    950815
【裁判案由】    給付票款
【裁判全文】
臺灣板橋地方法院民事判決             94年度簡上字第139號
上  訴  人  丁○○
被上  訴人  戊○○
上列當事人間請求給付票款事件，上訴人對於中華民國94年5 月
12日本院板橋簡易庭94年度板簡字第908 號第一審民事簡易判決
提起上訴，經本院管轄簡易訴訟第二審程序之合議庭於民國95年
8 月1 日言詞辯論終結，判決如下：
    主      文
原判決廢棄。
被上訴人在第一審簡易之訴駁回。
第一、二審訴訟費用由被上訴人負擔。
    事實及理由
一、程序方面：
    本件上訴人未於言詞辯論期日到場，核無民事訴訟法第386
    條各款所列情形，爰依被上訴人聲請，由其一造辯論而為判
    決。
二、本件上訴人以：
（一）按票據為無因證券，票據行為之效力固不受原因關係有無
      之影響，惟在直接當事人間仍可援引原因關係之抗辯，觀
      之票據法第13條前段之反面解釋甚明。兩造本有多年情誼
      ，基於此等信賴關係，上訴人於民國90年12月間起，即陸
      續借票予被上訴人使用，總計至95年5 月中旬止，先後借
      予被上訴人如附表所示之31紙支票使用，據被上訴人陳稱
      其借票之用途除供其購屋或其他私用應急外，多係用以繳
      交替他人代墊之保險費，此係因被上訴人曾先後擔任訴外
      人保誠人壽股份有限公司（下稱保誠人壽）、富邦人壽股
      份有限公司（下稱富邦人壽）之業務員，經常以先替保戶
      代墊保險費之方式獲取保險公司所核發之招攬佣金，而本
      件兩造訟爭由上訴人簽發、93年2 月28日期、以彰化商業
      銀行中和分行（下稱中和彰銀）為付款人、面額新臺幣（
      下同）442,696 元之支票（下稱系爭支票）確係被上訴人
      向上訴人所借用，詎被上訴人於原審卻顛倒是非，誆稱此
      乃上訴人為擔保借款所簽發，並進而向上訴人追償票款金
      額，實有未當。
（二）按票據為無因證券，票據債權人就其取得票據之原因固不
      負舉證之責任，惟執票人既然主張發票人向其借款而簽發
      票據，以為清償之方法，發票人復抗辯其未收受借款，消
      費借貸並未成立，則就借款已交付之事，實即應由執票人
      負舉證責任，此項執票人之舉證責任，乃係依票據法第13
      條前段之直接抗辯及消費借貸為「要物行為」之原則而來
      ，與票據行為無因性之理論並不衝突。最高法院87年臺上
      字第1601號判決亦認：「支票固為無因證券，票據債務人
      不得以自己與發票人或執票人前手間所存在之抗辯事由，
      對抗執票人。然發票人非不得以自己與執票人間所存之抗
      辯事由對抗執票人，此觀票據法第13條本文之反面解釋自
      明。又如發票人一旦提出其基礎原因關係不存在之對人抗
      辯，執票人自應就該基礎原因關係存在之積極事實，負舉
      證責任。本件被上訴人固主張其係因借款予上訴人而直接
      收受系爭支票，而上訴人則否認之，提出其基礎原因關係
      不存在之對人的抗辯，則被上訴人對於已交付借款、消費
      借貸關係有效成立之積極事實，自應負舉證責任。」。承
      上，縱認被上訴人主張系爭支票原因關係為消費借貸，被
      上訴人亦需就交付借款一事負舉證之責，反觀被上訴人迄
      今仍僅空言上訴人向其借款，其並未提出借據或其他相關
      佐證，其於何時、何地交付借款更未見其說明，均在在顯
      示其被上訴人主張借款之情並非真實。
（三）倘真若被上訴人所言，系爭支票係上訴人向其借款使用後
      所簽發，何以面額並非整數而係442,696 元？此點顯與常
      有未符，申言之，若上訴人真欲向被上訴人借款，何以就
      96元之小數目亦有簽發支票擔保之必要？另被上訴人就交
      付借款之方式、數目說詞前後不一，被上訴人於原審94年
      4 月28日言詞辯論期日中陳稱：「被告（即上訴人）是陸
      陸續續向原告（即被上訴人）借錢然後再開立支票，我可
      以提出匯款單及證人證明。」；然其於本件94年7 月27日
      準備程序中改稱：「．．．因為我不夠錢，所以我跟丙○○借款100,000 元後，我再連同借款100,000 元共442,69
      6 元給上訴人，我是全部以現金之方式給付。」，揆諸被
      上訴人前後說法矛盾，益證其所言系爭支票係上訴人為擔
      保借款所簽發為不實。
（四）證人丙○○於本件94年8 月30日準備期日證稱：「（問：
      關於在中和世華銀行門口，證人與被上訴人共交付上訴人
      多少錢？）我的部分100,000 元，是我親手交給上訴人的
      。而被上訴人交付多少錢給上訴人，我即不清楚了。」，
      「（問：你拿100,000 元給上訴人，有無看到被上訴人交
      付金錢給上訴人否？）那天我沒有看到。我交錢給上訴人
      後，我就離開了，我沒有親眼看到被上訴人有無交付金錢
      給上訴人。」等語，此與被上訴人於同期日陳稱：「（問
      ：證人與被上訴人交付金額給上訴人的時間究係於何時？
      兩者交付時間有無相隔？）沒有相隔，幾乎是同時交付給
      上訴人。」等情，是證人丙○○證述與被上訴人陳述就交
      付借款與上訴人之情事已有矛盾；且由被上訴人於前揭期
      日陳稱：「（問：92年7 月1 日下午7 時發生何事？）我
      跟證人到中和市○○路與景平路口世華銀行門口將200,00
      0 元金額交付給上訴人，當天除證人（按此指丙○○）交
      付100,000 元外，我亦給上訴人100,000 元的金額。證人
      的100,000 元是由證人親手將現金交付給上訴人，我也是
      交付現金100,000 元給上訴人，那是我向銀行信用貸款貸
      出來借給上訴人的。該借款金額係我向臺北市○○○路上
      的臺東中小企業銀行辦理信用貸款可得之金額。」等語，
      與其前於原審94年4 月28日陳稱：「被告（即上訴人）是
      陸陸續續向原告（即被上訴人）借錢然後再開立支票，我
      可以提出匯款單及證人證明。」等語亦有齟齬，被上訴人
      之後復於本件94年7 月27日準備程序中改稱：「．．．因
      為我不夠錢，所以我跟丙○○借款100,000 元後，我再連
      同借款100,000 元共442,696 元給上訴人，我是全部以現
      金方式給付。」諸語，是被上訴人究係一次交付系爭支票
      面額所示之金額抑或陸續交付？係交付現金抑或以匯款方
      式？有無向臺東中小企業銀行臺北分行（下稱臺東企銀）
      貸款後再借錢給上訴人？被上訴人屢次說法均有異，自不
      得認係真實。
（五）上訴人係經營早餐店生意，有將每日生活上交易往來登載
      於筆記本上之習慣，日前因搬家整理帳冊，赫然發現系爭
      支票於當初借予被上訴人使用時，被上訴人曾於上訴人之
      筆記本上簽收之事實，若非有此借票之情事，則被上訴人
      焉有於上訴人筆記本上簽名之可能？
（六）是上訴人聲明：求為判決如主文所示。
三、被上訴人除援用原審所為之主張外，另以：
（一）按支票為無因證據，票據上之權利人，不必證明其取得支
      票之原因為何，即得僅依票據所載文義，請求一定金額之
      給付，是支票之發票人，不問原因為何，應照支票文義擔
      保支票之支付，支票乃文義證券及無因證券，證券上權利
      義務，為依證券上所載文句而決定其效力，從而支票上之
      權利，依支票文義而發生，與其基礎之原因關係各自獨立
      ，支票上權利行使，不以其原因關係存在為前提，故其原
      因關係不存在或無效時，執票人仍得依支票文義行使其權
      利。
（二）系爭支票縱如上訴人所述係被上訴人借票使用，則為何支
      票到期，上訴人未向被上訴人催繳票款？又退票後為何沒
      有主張追回系爭支票？此均與常理未符，完全掩飾個人行
      為而為之言詞，依法律行為，票據上所載債務人不問其為
      自己或為他人借用，苟非與債務人有特別約定，自不能有
      所對抗。
（三）支票為有價證券，若發票人本身無利害關係，自無可能輕
      易借他人使用，上訴人固提出如附表所示之支票，欲證明
      係被上訴人向其借票使用，惟此實為被上訴人把欲繳交保
      險費之現金先借與上訴人週轉，上訴人再行簽發相關支付
      保險公司，此並非借票關係；再則自系爭支票退票迄今，
      被上訴人迭至上訴人處追討，上訴人表示分期及折成才肯
      攤還，被上訴人無奈之下始提起本件訴訟。
（四）是被上訴人聲明：上訴駁回。
四、本件被上訴人主張其執有上訴人簽發之系爭支票，詎於93年
    9 月17日向付款人為付款之提示竟遭無效，追索無效，而系
    爭支票係上訴人向被上訴人借款時所簽發供擔保之用等情事
    ，業據其提出系爭支票暨退票理由單各1 件欲行為證，上訴
    人固就系爭支票暨退票理由單形式上之真正不為爭執，惟以
    ：系爭支票確係被上訴人向上訴人所借用（即通稱之借票）
    ，且縱係被上訴人主張係上訴人向其借款所簽發，被上訴人
    亦未將相關借款交付上訴人等語為辯，是本件上訴人是否得
    就被上訴人系爭支票票款請求為原因關係之抗辯，厥為
    本件重要之爭執，先此指明。
五、按「票據債務人不得以自己與發票人或執票人之前手間所存
    抗辯之事由對抗執票人。」，票據法第13條前段定有明文，
    是依上開規定之反面解釋，票據直接前後手間仍可援引原因
    關係之抗辯。上訴人主張系爭支票係被上訴人向其所借用，
    即兩造間係借票之原因關係等語，惟為被上訴人所否認，經
    查：
（一）經細繹上訴人所提之筆記本上，確實載有：「借票000000
      0、0000000 共2 張，戊○○（即被上訴人）1/8 」之字
      句（見本院卷第117 頁），其中「0000000 」即為系爭支
      票之票號，而被上訴人就上開筆記本上簽名之真正不為爭
      執（見本院卷112 至113 頁、第143 頁），其雖否認前段
      「借票0000000 、0000000 共2 張」等文字為其所書寫，
      且以其簽名僅係表示拿到此2 紙支票等情為辯，惟若系爭
      票據之原因關係確如被上訴人所主張之借貸關係，則被上
      訴人直接收受系爭支票即可，為何會於上訴人之筆記本上
      簽名表示收受之理？反觀如係上訴人主張以借票為原因關
      係，則為避免日後因此發生爭執，由被上訴人於上訴人筆
      記本上簽名藉以表彰此原因關係等情，則與常情較為相符
      ，是上訴人主張系爭支票之原因關係為借票等語，尚非出
      於無稽。
（二）次以上訴人主張其於90年12月間起，即陸續借票予被上訴
      人使用，總計至95年5 月中旬止，先後借予被上訴人如附
      表所示之31紙支票使用，據被上訴人陳稱其借票之用途除
      供其購屋或其他私用應急外，多係用以繳交替他人代墊之
      保險費，此係因被上訴人曾先後擔任訴外人保誠人壽、富
      邦人壽之業務員，經常以先替保戶代墊保險費之方式獲取
      保險公司所核發之招攬佣金等語，被上訴人固不否認其為
      保誠人壽、國泰人壽之業務員，惟否認上訴人上開主張；
      然經本院向中和彰銀函調如附表所示31紙支票之相關資料
      ，發現如附表編號1 至4 、7 至10、13、14、16、18、19
      、23、31所示15紙支票之受款人均載為保誠人壽或國泰人
      壽，而如附表編號1 至4 、6 、7 、9 、10、13、14、16
      、18、19、23、28、29、31所示17紙支票均由保誠人壽或
      富邦人壽為付款之提示等情，此有中和彰銀95年2 月21日
      彰中和字第001701號函附卷可稽（見本院卷第69至101 頁
      ）。經本院將上開函詢資料對兩造進行提示，被上訴人就
      形式上之真正不為爭執（見本院卷第111 頁），其雖辯稱
      係上訴人向其調錢，再簽發上開支票予被上訴人等情，惟
      本件被上訴人就已交付系爭支票所載之借款予上訴人之情
      事已不能舉證（詳如下事實及理由欄第六項所示），其更
      未就已交付上開支票款項予上訴人之情為何證明，是由上
      開以保誠人壽、富邦人壽為受款人、提示人之支票以觀，
      應以上訴人借票之主張，較被上訴人借款之主張符合常情
      。
（三）被上訴人聲請訊問證人即曾為其保誠人壽同事之乙○○，
      欲為系爭支票之原因關係為借款之證明，惟訊據證人乙○○證稱：「我以前在保誠人壽上班時，先認識被上訴人，
      嗣後再認識上訴人，那時我與被上訴人是同事，被上訴人
      是我的主管，而上訴人則是被上訴人的朋友。就兩造之間
      ，我是知悉被上訴人有向上訴人借票繳納保費一事，被上
      訴人曾經有一次叫我去付過上訴人票據的錢。當時約是93
      年1 月間的事情。因業務關係，被上訴人拉保險掛名我名
      下，其獎金有部分在我的戶頭，被上訴人即要求我將該金
      額轉到上訴人支票的戶頭。．．．」，「（問：被上訴人
      是否曾經要求證人拿現金給上訴人否？）好像有，時間忘
      記了。被上訴人說上訴人很急要付票款，因為我騎車比較
      快，所以要求我拿款項過去給上訴人，．．．只知道該金
      額是被上訴人在保誠人壽公司上班處交付給我的。」，「
      （問：被上訴人有無向證人你告知這筆款項是要作何事？
      ）被上訴人稱說這款項是要支付上訴人支票的錢。」等語
      （見本院卷第124 至125 頁），核諸證人乙○○上開「知
      悉被上訴人有向上訴人借票繳納保費一事，被上訴人曾經
      有一次叫我去付過上訴人票據的錢」、「被上訴人說上訴
      人很急要付票款，因為我騎車比較快，所以要求我拿款項
      過去給上訴人」等語，應可認定兩造間長期係存在被上訴
      人向上訴人借票使用之關係，而非上訴人向被上訴人借款
      之關係，尤以證人乙○○曾係被上訴人保誠人壽之同事，
      上訴人尚係透過被上訴人之關係始認識，且係被上訴人聲
      請訊問，是其當無偏頗上訴人之理而故為不利於被上訴人
      之虛偽證述之理，其證言自係可信。
    綜上，上訴人辯稱系爭支票之原因關係為借票等語，尚非無
    稽。
六、按「支票為無因證券，支票債權人就其取得支票之原因，固
    不負證明之責任，惟執票人子既主張支票係發票人丑向伊借
    款而簽發交付，以為清償方法，丑復抗辯其未收受借款，消
    費借貸並未成立，則就借款已交付事實，即應由子負舉證責
    任。」（最高法院73年第1 次民事庭會議決議〈二〉意旨參
    照）。被上訴人雖一再主張系爭支票係因上訴人向其借款簽
    發供作還款之擔保等情，惟為上訴人所否認，經查：
（一）被上訴人就交付借款之方式、數目說詞前後不一，被上訴
      人於原審94年4 月28日言詞辯論期日中陳稱：「被告（即
      上訴人）是陸陸續續向原告（即被上訴人）借錢然後再開
      立支票，我可以提出匯款單及證人證明。」（見原審卷第
      14頁）；然其於本件94年7 月27日準備程序中改稱：「．
      ．．因為我不夠錢，所以我跟丙○○借款100,000 元後，
      我再連同借款100,000 元共442,696 元給上訴人，我是全
      部以現金之方式給付。」（見本院卷第16頁），其於95年
      5 月9 日準備期日後尚向本院遞呈由一名為「甲○○」之
      男子出具之說明書（見本院卷第130 頁），其上係載「90
      年9 月初戊○○向我借錢，第1 次是200,000 元，第2 次
      是100,000 元，給我支票是丁○○（即上訴人）的．．．
      」，是被上訴人究係如何交付借款予上訴人，於本件訴訟
      前後已出現多種說法，莫衷一是，且前後矛盾，殊不知以
      何者為準。
（二）縱令採上開「向丙○○借款100,000 元」之說法，訊據證
      人丙○○於本院94年8 月30日準備期日證稱：「（問：關
      於在中和世華銀行門口，證人與被上訴人共交付上訴人多
      少錢？）我的部分100,000 元，是我親手交給上訴人的。
      而被上訴人交付多少錢給上訴人，我即不清楚了。」，「
      （問：你拿100,000 元給上訴人，有無看到被上訴人交付
      金錢給上訴人否？）那天我沒有看到。我交錢給上訴人後
      ，我就離開了，我沒有親眼看到被上訴人有無交付金錢給
      上訴人。」等語（見本院卷第35至38頁），此與被上訴人
      於同期日陳稱：「（問：證人與被上訴人交付金額給上訴
      人的時間究係於何時？兩者交付時間有無相隔？）沒有相
      隔，幾乎是同時交付給上訴人。」，「（問：92年7 月1
      日下午7 時發生何事？）我跟證人到中和市○○路與景平
      路口世華銀行門口將200,000 元金額交付給上訴人，當天
      除證人（按此指丙○○）交付100,000 元外，我亦給上訴
      人100, 000元的金額。證人的100,000 元是由證人親手將
      現金交付給上訴人，我也是交付現金100, 000元給上訴人
      ，那是我向銀行信用貸款貸出來借給上訴人的。該借款金
      額係我向臺北市○○○路上的臺東中小企業銀行辦理信用
      貸款可得之金額。」等情均有矛盾（見本院卷第38至39頁
      ），是由證人丙○○與被上訴人之陳述有所齟齬以觀，無
      從為有利於被上訴人之認定。
（三）再者，依證人丙○○之證述，其係在92年7 月1 日交付上
      訴人100,000 元，縱被上訴人於當日確有其主張另行交付
      100,000 元，合計金額亦不過200,000 元，尚未及系爭支
      票面額之一半，且發生期間係在系爭支票之票期（93年2
      月28日）之前8 個月，復觀諸兩造相關金錢、票據往來十
      分複雜，可由上訴人所提如附表所示支票多達31紙可知，
      是縱以證人丙○○之證言確係真實，惟其所交付款項是否
      與系爭支票有關？亦非無疑。
（四）被上訴人雖另提出其在臺東企銀之存摺，其上載有臺東企
      銀於92年7 月1 日對被上訴人放款300,000 元，被上訴人
      次同日即領取299,500 元，欲執為其已交付借款予上訴人
      之證明，非惟上訴人所否認，且細繹上開存摺，至多僅能
      作為被上訴人自該帳戶領取款項之證明，至於被上訴人領
      取款項後之用途為何，容有諸多可能，惟不得以此遽認被
      上訴人將領取款項交付上訴人，是被上訴人此部分之主張
      ，亦無可採。
    綜上，被上訴人其交付借款予上訴人之情事均未能證明，是
    被上訴人主張系爭支票之原因關係為借貸等情，自無可採。
七、綜上所述，本件上訴人主張為可採信，被上訴人所辯尚無可
    取。從而，被上訴人本於給付票款之法律關係，請求上訴人
    給付系爭支票所示之票款及法定遲延利息，為無理由，應予
    駁回。原審未及審酌上訴人上開主張，判命上訴人給付被上
    訴人442,696 元及自93年9 月17日起至清償日止按週年利率
    5%計算之利息，並依職權宣告假執行，容有未洽。上訴意旨
    指摘原判決不當，求予廢棄改判，為有理由，自應由本院予
    以廢棄改判，如主文第2 項所示。
八、本件事證已臻明確，兩造其餘攻擊防禦方法及舉證，經本院
    審酌後，或與本件之爭執無涉，或對本件判決結果不生影響
    ，爰不一一論述，併此敘明。
九、訴訟費用負擔之依據：民事訴訟法第78條。
中    華    民    國    95    年    8     月    15    日
                  民事第二庭審判長法官  梁宏哲
                                  法官  潘長生
                                  法官  鍾啟煌
以上正本證明與原本無異
本判決不得上訴
中    華    民    國    95    年    8     月    15    日
                                書記官  李威賜


司法院資訊處製作；財團法人民間司法改革基金會備份。
